【裁判字號】    92,交訴,17
【裁判日期】    920909
【裁判案由】    業務過失致死
【裁判全文】
臺灣新竹地方法院刑事判決                          九十二年度交訴字第一七號
    公  訴  人  臺灣新竹地方法院檢察署檢察官
    被      告  甲○○
    選任辯護人  鄭勵堅律師
    被      告  丙○○
    選任辯護人  唐琪瑤律師
右列被告等因業務過失致死案件，經檢察官提起公訴（九十一年度偵字第五一五二號
），本院判決如左：
    主  文
甲○○、丙○○均無罪。
    理  由
一、本件公訴意旨略以：被告甲○○、丙○○二人均受僱於同發營造廠有限有公司（
    下稱同發公司），被告甲○○擔任同發公司承包交通部台灣區○道○○○路局（
    下稱高公局）之「配合中山高速公路新竹交流道改善工程增設園區○○道（下稱
    國道１第３２４Ａ標）」工程之工地主任，被告丙○○則代表同發公司與高公局
    拓建處協同檢驗右開工程施工品質，同時兼任同發公司之安全衛生管理或督導，
    二人均為從事業務之人，依同發公司與高公局工程合約約定，為防砂土掉落車外
    至道路路面上，承包商應隨時灑水維護路面，並清理受污染之路面。嗣於民國九
    十年九月十九日上午十一時四十分許，乙○○（業經檢察官另以九十一年度偵字
    第一二一六號為不起訴處分確定）駕駛車號ＡＯ─九二二號營業用半聯結車，沿
    新竹市科學園區○○路內側車道往工業東二路直行，適被害人莊佳樺騎乘車號Ｄ
    ＧＢ─八九七號重機車，沿同方向行駛機車道，迄至新安路三號即內政部警政署
    保二總隊第一大隊第四中隊前，因被告甲○○、丙○○二人未確實督導右開工程
    擔任清掃路面之泰籍勞工適時灑水及清掃路面，任令砂石散布道路影響行車安全
    ，同時被害人莊佳樺亦疏於注意車前狀況，行經右開砂石路面致駕駛失控後，往
    左前方滑行至乙○○所駕之半聯結車右後輪而遭輾斃，因認被告二人涉犯刑法第
    二百七十六條第二項業務過失致人於死罪嫌。
二、按犯罪事實應依證據認定之，無證據不得推定其犯罪事實。又不能證明被告犯罪
    者，應諭知無罪之判決，刑事訴訟法第一百五十四條、第三百零一條第一項分別
    定有明文。又事實之認定，應憑證據，如未能發現相當證據，或證據不足以證明
    ，自不能以推測或擬制之方法，為裁判基礎（最高法院四十年臺上字第八六號判
    例參照）；認定不利於被告之事實，須依積極證據，苟積極證據不足為不利於被
    告之事實認定時，即應為有利於被告之認定，更不必有何有利之證據（最高法院
    三十年上字第八一六號判例參照）；且認定犯罪事實，所憑之證據，無論直接或
    間接證據，其為訴訟上之證明，須於通常一般之人均不致有所懷疑，而得確信其
    為真實之程序者，始得據之為有罪之認定，倘其證明尚未達到此一程度，而有合
    理性懷疑之存在時，即無從為有罪之認定（最高法院七十六年台上字第四九八六
    號判例參照）。
三、公訴人認被告二人均涉犯刑法第二百七十六條第二項業務過失致人於死罪嫌，係
    以：
（一）業據告訴人即被害人之父丁○○指述在卷，並據證人即車號ＡＯ─九二二號營
      業用半聯結車司機乙○○及證人戊○○、同發公司負責人吳順靖、高公局拓建
      工程處工程員白炎典證述屬實。而被害人莊佳樺係因本件車禍死亡，亦經臺灣
      新竹地方法院檢察署檢察官督同檢驗員相驗屍體屬實，填有勘驗筆錄、相驗屍
      體證明書、驗斷書及照片附卷可稽。
（二）又臺灣新竹地方法院檢察署檢察官於九十年九月十九日（即車禍發生日）前往
      車禍現場履勘得知：死者停屍位置前方有機車之刮地痕，且呈虛線狀態，其方
      向大致由外側車道斜向停屍處，而該刮地痕開始處附近，確實散布砂石，甚至
      馬路上有一坑洞；至於停屍處後則另存有兩條痕跡，其一為半聯結車之煞車痕
      ，另一為機車之刮地痕，兩者呈平行之直線，惟後者斜線機車刮地痕之深度顯
      然較前者機車刮地痕為深，又經履勘肇事之半聯結車發現，拖板車底下有死者
      背包棉絮，惟車底之刮地痕係從曳引車之中後方開始，且死者之血跡亦集中在
      曳引車後面車輪之部位，此有道路交通事故調查報告表、臺灣新竹地方法院檢
      察署履勘現場筆錄、照片附卷可稽。由上開之物證顯示，被害人應係未注意車
      前狀況，加上馬路上之坑洞以及砂石，致駕車失控先行倒地後，往左前方偏入
      內側外車道線處後自行滑倒，而遭證人乙○○所駕之車號ＡＯ─九二二號營業
      用半聯結車輾斃。
（三）臺灣新竹地方法院檢察署檢察官乃於九十一年十二月十一日第二次前往車禍現
      場履勘，發現「國道１第３２４Ａ標」現已鋪設柏油，工程目前已接近完工階
      段，惟當時散布砂石處，參照當時所攝照片，即位在國道一號公路往園區○路
      ○○○路之交流道出口旁，且之前尚未有水泥護欄之設置，因而導致工程進行
      中所產生之砂石流入道路，此有臺灣新竹地方法院檢察署履勘現場筆錄、現場
      圖、照片附卷可稽，故被告甲○○辯稱：車禍地點距離工程施工點約三十餘公
      里云云，顯非事實。雖被告甲○○復辯稱：案發當天並未施工，亦無砂石及重
      機械進出云云，惟此與本件實無任何關係，蓋該工程既然持續進行，自係之前
      累積遺留下來，未及清掃所致，況於九十年九月十九日前後，在園區○○路保
      警中隊部（正門）旁，並無其他單位申請施工，又該路段車輛交通使用均係正
      常，此有科學工業園區管理局九十一年四月二日園營字第○九一○○○六七八
      八號函在卷足憑。
（四）按汽車裝載時，所載貨物滲漏、飛散者，處汽車駕駛人新台幣三千元以上九千
      元以下罰鍰，並責令改正或禁止通行，道路交通管理處罰條例第三十條第一項
      第二款定有明文。又依同發公司與高公局工程合約約定，承包商負有隨時灑水
      維護路面，並清理受污染之路面，以防止砂土飛揚及掉落車外至道路路面上之
      義務。蓋上開規範之存在，在保障其他行經車輛、路人往來之安全，更何況案
      發地乃國道一號高速公路之上方，該處連接新竹科學工業園區與新竹市區之交
      通要衝，交通來往頻繁，多有上班、通學者利用，而被害人為清大之學生。況
      被告甲○○、丙○○於警訊中尚且供稱：公司每天十七時三十分於收工有派人
      清掃路面上砂石，所以發生意外時段為中午，現場因為未到清掃時間，所以路
      面才有當天上午施工砂石存在，：：公司規定每天均派泰工清掃路面上砂石，
      泰工習性消極，致當天上午施工砂石未適時清除，公司有督促，但是泰工認為
      公司積欠工資，所以不以為然，只認為每天於收工時有人清掃路面上砂石即可
      等情，足見被告等確實違反上開注意義務，不能以公司積欠泰勞工資（財產）
      為由，置他人生命於不顧。
（五）本件被告丙○○於九十年九月十九日上午十一時四十分許案發時，既事實上兼
      任同發公司之安全衛生管理或督導，自難解免刑法第二百七十六條第二項因業
      務上之過失致人於死之罪責。
（六）此外，復有台灣省竹苗區車輛行車事故鑑定委員會鑑定、台灣省車輛行車事故
      覆議鑑定委員會覆議意見、高公局拓建工程處九十一年五月十三日拓竹字第○
      九一○○○三五五五號函及所附之國道１第３２４Ａ標承包商資料、照片、交
      維安全設施位置圖；高公局與同發營造廠有限公司工程合約及特定條款、丙○○同發營造廠有限公司服務證明書、離職證明書、高公局拓建工程處竹北工務
      所公務聯絡單、高公局拓建工程處九十一年十一月八日拓工竹字第○九一○○○八八○一號函及所附之同發營造廠有限公司混凝土鑽心試驗評估報告；同發
      營造廠有限公司九十年八月二十八日（９０）同發總字第○三二號函及所附之
      勞工安全衛生管理單位（人員）設置報備書、丙○○結業證書、勞工保險卡；
      白炎典所提之公務電話連絡單、安全衛生檢查成績報表；高公局拓建工程處九
      十一年十二月十七日拓工竹字第○九一○○○九八七○號函及所附之照片、監
      造日報表、國道１第３２４Ａ標施工品質管理報告書、高公局施工標準規範一
      般規範書可資佐證。
四、訊據被告甲○○、丙○○均堅詞否認業務過失致死犯行，被告甲○○辯稱：九十
    年九月十六、十七、十八日因納莉颱風侵襲而停工，且同發公司所進行「國道１
    第３２４Ａ標」工程施工時，並未使用或堆積砂石，況被害人發生車禍地點係位
    於「國道１第３２４Ａ標」工區邊緣，不能證明是在同發公司施工範圍等語；被
    告丙○○辯稱：伊僅擔任「國道１第３２４Ａ標」之品管材料檢驗工作，並非該
    工程之安全衛生督導人員，同發公司雖有意報請伊擔任該職，惟未得業主交通部
    高速公路管理局拓建處之同意，是伊從未執行該工地之安全衛生管理督導工作，
    又發生車禍事故期間，伊不在工地現場等語。
五、經查：
（一）車禍現場路面之砂石來來源為何？且被告二人實際上能否知悉而加以防止以避
      免車禍發生？
    １、觀諸卷附「交通部台灣區○道○○○路局拓建工程處竹北工務所監造日報表
        」（見本院卷第八十一至八十八頁）所載：上開工地自九十年九月十六日起
        因颱風而停工三日（即九十年九月十六日至同年月十八日），可認該三日期
        間並無工地砂石車進出工地之事實；雖九十年九月十九日所記載之「９／４
        Ｒ４６Ｋ＋６３２～６５７隔音牆連續基礎之土留版組模澆置數量未計」，
        亦可認係補計算九十年九月四日之施工材料，是難認九十年九月十九日車禍
        路面上所散布砂石確為同發公司所造成，先予敘明。
    ２、又公訴人所指：同發公司與高公局工程合約約定，承包商負有隨時灑水維護
        路面，並清理受污染之路面，以防止砂土飛揚及掉落車外至道路路面上之義
        務一節。經查證公訴人所引用之合約條款，亦即卷附同發公司與高公局簽訂
        之國道１第３２４Ａ標特別條款第十五頁第三段（即九十一年度他字第九四
        號卷第四十七頁），其上載明：「施工期間，所有運輸車輛及機具，駛出工
        地進入市區○地○道路前，承包商應設有清潔站，將車輛或機具輪胎及車體
        清洗乾淨。運輸材料不得超載，車斗應以蓬布覆蓋，以防砂土飛揚及掉落車
        外至道路路面上。承包商應隨時灑水維護路面並清理受污染之路面」等語，
        是依上開條款約定意旨，係指承包商同發公司在運輸材料時，負有防止砂土
        飛揚及掉落車外至道路路面上之義務，且應隨時灑水維護路面並清理受污染
        之路面，至為明顯。是以被告二人依上開條款約定，僅負有上開義務，尚不
        得援引上開條款內容，逕認定同發公司及被告應就國道１第３２４Ａ標工區
        內所有不知來源之砂石負擔清除之義務。
（二）縱認公訴人勘驗筆錄所記載之砂石位於「國道１第３２４Ａ標」工地內，且被
      告二人未督促泰工清掃路面上砂石屬實，惟查：
    １、按刑法上之過失，其過失行為與結果間，在客觀上有相當因果關係始得成立
        。所謂相當因果關係，係指依經驗法則，綜合行為當時所存在之一切事實，
        為客觀之事後審查，認為在一般情形下，有此環境、有此行為之同一條件，
        均可發生同一之結果者，則該條件即為發生結果之相當條件，行為與結果即
        有相當之因果關係。反之，若在一般情形下，有此同一條件存在，而依客觀
        之審查，認為不必皆發生此結果者，則該條件與結果不相當，不過為偶然之
        事實而已，其行為與結果間即無相當因果關係（最高法院七十六年度台上字
        第一九二號判例參照）。次按刑法上不作為犯之過失犯，係指行為人對於構
        成犯罪事實之發生，法律上有防止之義務，能防止而不防止之情形。凡行為
        人對於構成犯罪事實之發生，居於可防止之地位而不防止，其不防止之行為
        ，即與結果間有相當因果關係（最高法院八十五年度台上字第一五四四號判
        決參照）。
    ２、路面所留存砂石與被害人死亡間，是否具有相當因果關係？
        (1)觀諸目擊車禍過程證人戊○○於偵查中，證稱：「當時我駕駛自小客車，
      肇事之連結車後面，當時我們都在內側車道，至於死者當時在我右前方，
          外側車道很靠右邊的地方，我有看見死者駕駛機車龍頭在抖，後來就慢慢
          地往內側車道偏離，接著死者碰到該台連結車後面之部位，倒地被車輾過
          」、「（問：死者有無滑倒？）沒有，是碰到連結車之車子才滑倒，死者
          為何會無法控制她的機車，我也不知道，當時車流量不多，死者前方無車
          ：：」等語（見九十年度相字第五六三號相驗卷第五十三、五十四頁）；
          復於本院調查中證稱：「：：我都跟著他（指乙○○）後面，我當天從園
          區裡面要出園區，我一直走在新安路上，我走內側車道，死者騎機車在外
          側車道靠邊邊行駛，後來有看到死者從外側車道斜到內側車道，她為何斜
          到內側車道我不知道，她車身在晃，她是騎車斜向內側車道，不是跌倒後
          斜向內側車道」、「機車是騎著斜向聯結車，並無滑倒，她倒的那一煞那
          我沒有看到，但她騎向聯結車的時候都沒有滑倒」、「（問：死者斜向聯
          結車的速度？）她好像很緊張速度有比較快，死者一開始斜著接近聯結車
          ，應該沒有作煞車的動作」等語（見本院卷九十二年六月九日訊問筆錄）
          ，上開目擊證人前後證詞核與現場圖所示刮地痕走向相符，應堪採信。
        (2)參以臺灣新竹地方法院檢察署檢察官於九十年九月十九日（即車禍發生日
          ）前往車禍現場所製作勘驗筆錄、卷附道路交通事故調查報告表現場圖及
          現場照片，固可知公訴人論述之「現場履勘得知：死者停屍位置前方有機
          車之刮地痕，且呈虛線狀態，其方向大致由外側車道斜向停屍處，而該刮
          地痕開始處附近，確實散布砂石，甚至馬路上有一坑洞；至於停屍處後則
          另存有兩條痕跡，其一為半聯結車之煞車痕，另一為機車之刮地痕，兩者
          呈平行之直線，惟後者斜線機車刮地痕之深度顯然較前者機車刮地痕為深
          ，又經履勘肇事之半聯結車發現，拖板車底下有死者背包棉絮，惟車底之
          刮地痕係從曳引車之中後方開始，且死者之血跡亦集中在曳引車後面車輪
          之部位」等情屬實，惟查：公訴人業已載明機車刮地痕之起始端存有砂石
          及路面坑洞，且參諸相驗卷附現場照片所示，被害人行駛之外側車道上，
          在砂石前另有人孔蓋，在砂石右側亦有供機車行駛上人行道之水泥坡塊（
        見上開相驗卷第三十四頁第一、二幀照片），可知被害人騎乘機車行經該
          處，造成機車失控打滑之因素並非單一。
        (3)從而，依據目擊證人戊○○之證述內容，及參諸臺灣新竹地方法院檢察署
          檢察官於九十年九月十九日（即車禍發生日）前往車禍現場所製作勘驗筆
          錄、卷附道路交通事故調查報告表現場圖及現場照片等事證，尚無足認定
          被害人確因路面砂石致機車失控滑向半聯結車處，公訴人執上開勘驗結果
          ，逕認定被害人未注意車前狀況，加上馬路上之坑洞以及砂石，致駕車失
          控先行倒地後，往左前方偏入內側外車道線處後自行滑倒，而遭證人吳獻
          忠所駕之車號ＡＯ─九二二號營業用半聯結車輾斃等情，尚嫌率斷。
（四）綜上事證，本件車禍發生時，現場之砂石來來源為何、且被告二人實際上能否
      知悉而加以防止以避免車禍發生？均屬被告二人對於被害人之死亡結果應否負
      過失責任之關鍵，公訴人對此未予查明，本院亦查無其他積極證據足認屬同發
      公司運輸材料時掉落路面所致；再者，縱認路面砂石位處「國道１第３２４Ａ
      標」工地內，且被告二人未督促泰工清掃路面上砂石屬實，然依本案事證尚無
      足認定路面砂石與被害人死亡結果間具有相當因果關係，此外，復查無其他積
      極證據足認被告確有公訴人所指之業務過失致死犯行，徵諸前揭法條、判例說
      明，自應諭知被告等無罪之判決。
據上論斷，應依刑事訴訟法第三百零一條第一項，判決如主文。
本案經檢察官鍾曉亞到庭執行職務。
中      華      民      國    九十二    年      九      月      九      日
                                臺灣新竹地方法院交通法庭
                                    法  官  黃  美  文
右正本證明與原本無異。
如不服本判決，應於判決送達後十日內向本院提出上訴狀( 應附繕本 )，上訴於
臺灣高等法院。
                                    書記官  陳  秀  子
中      華      民      國    九十二    年      九      月      九      日


司法院資訊處製作；財團法人民間司法改革基金會備份。
